【裁判字號】    97,訴,365
【裁判日期】    970630
【裁判案由】    返還土地等
【裁判全文】
臺灣臺南地方法院民事判決               97年度訴字第365號
原      告  丁  ○
訴訟代理人  陳清白  律師
被      告  丙○○
訴訟代理人  郭淑慧  律師
上列當事人間請求返還土地等事件，經本院於民國97年6月19日
言詞辯論終結，判決如下：
    主  文
被告應將坐落台南縣仁德鄉○○段一九七號土地如附圖所示斜線
部分、面積四十八點０三平方公尺之土地返還原告，及將坐落門
牌號碼台南縣仁德鄉○○路○段三九六號未保存登記建物乙棟 (
面積五０點七平方公尺)交付原告。
訴訟費用新台幣壹萬仟肆佰柒拾元由被告負擔。
本判決於原告以新台幣貳拾捌萬捌仟捌佰元供擔保後，得假執行
，但被告如以新台幣捌拾陸萬陸仟壹佰壹拾陸元為被告供擔保後
，得免為假執行。
    事實及理由
一、原告起訴主張：
(一)原告所有坐落台南縣仁德鄉○○段197號土地 (重測前為同
    鄉○○段115-9號，下簡稱系爭土地)上有原告妹夫何良富所
    有門牌號碼台南縣仁德鄉○○路○段396號未保存登記磚造
    房屋一棟 (經本院會同地政人員測量面積為50.7平方公尺，
    下簡稱系爭房屋)坐落其上，民國60幾年間，何良富將房屋
    以新台幣 (下同)40,000 元出賣與被告丙○○。
(二)嗣兩造於90年8月17日訂立協議書，將約10坪大之房屋基地
    出租與被告使用，租期自90年9月1日起至96年8月31日止，
    期間6年，租金則以當初何良富出售房屋與被告之價額40,00
    0元，換算為6年之租金，惟約定期滿後房屋須歸原告所有，
    意即以土地6年之租金作為被告房屋出售之價金，於租期屆
    滿後，被告一併將土地及房屋交予原告，詎被告屆期拒不履
    行，為此依租賃關係請求被告返還系爭房屋占用之土地，並
    依買賣關係請求被告交付系爭房屋。
(三)並聲明：求為判決如主文第1項所示及為以供擔保為條件之
    假執行宣告。
二、被告則辯稱：
(一)96 年10月間，原告之子提出協議書，要求被告依約返還房
    屋，然被告對於90年間兩造至台南縣仁德鄉公所進行調解，
    之內容為何已不復記憶，協議書上之簽名又非被告親簽，且
    就被告印象所及，兩造雖至鄉公所調解成立，似有使用土地
    6年之協議，然6年期間之起迄為何？被告已不復記憶，印象
    中亦未提及租賃、買賣事宜，另系爭土地地號重測前為田厝
    段115-9號，協議書卻載為115號，況系爭房屋既為被告購買
    ，兩造豈會約定由原告將房屋出租予被告，豈不矛盾？遑論
    協議書內容為「原告出租房屋」，與其起訴狀上載「原告出
    租土地」二者大不同，其如何依協議書起訴，被告如何毫無
    顧慮而依協議書所載履行。
(二)並聲明：原告之訴駁回，如受不利判決願供擔保請准宣告免
    為假執行。
三、本院依民事訴訟法第270條之1第1項第3款規定整理並協議兩
    造不爭執事項如下：
(一)系爭土地為原告所有，其上原有第三人何良富所有系爭房屋
    一棟，60幾年間，第三人何良富將系爭房屋賣予被告，由被
    告占有使用迄今。
(二)系爭房屋門牌號碼為台南縣仁德鄉○○路○段396號，而房
    屋稅之納稅義務人名義現為被告。
四、本件訴訟兩造爭執事項主要為(一)兩造有無於90年8月17日訂
    立如原告起訴狀所附證物二之協議書？若有，其內容是否如
    協議書所載？(二)原告得否依該協議書約定之法律關係，請求
    被告將占有之土地返還及房屋交付原告？茲分述本院得心證
    之理由如下：
(一)兩造有無於90年8月17日訂立如原告起訴狀所附證物二之協
    議書？若有，其內容是否如協議書所載？
  1.按當事人主張有利於己之事實者，就其事實有舉證之責任，
    民事訴訟法第277條前段明文。是以原告對於自己主張之事
    實已盡證明之責後，被告對其主張，如抗辯其不實並提出反
    對之主張者，則被告對其反對之主張，亦應負證明之責，此
    為舉證責任分擔之原則 (最高法院18年上字第2855號判例參
    照)。又各當事人就其所主張有利於己之事實，均應負舉證
    之責，故一方已有適當之證明者，相對人欲否認其主張，即
    不得不更舉反證(最高法院19年上字第2345號判例參照)。
  2.原告主張兩造於90年8月17日訂立協議書，將約10坪大之房
    屋基地出租與被告使用，租期自90年9月1日起至96年8月31
    日止，期間6年，租金則以被告向第三人何良富所購房屋之
    價額抵銷，租約期滿房屋須歸原告所有之事實，業據提出協
    議書乙份為證 (見本院補字卷第10頁)，並經證人即當時擔
    任台南縣仁德鄉公所秘書 (現為行政課長)乙○○證稱，系
    爭協議書係因兩造於90年8月間口頭向鄉公所申請調解，在
    非排定之調解期日雙方自行在台南縣仁德鄉公所私下調解，
    經雙方協商成立後，由雙方向伊陳述協議內容，由伊製作協
    議書等語屬實 (見本院訴字卷第27頁)，復經協議當時在場
    為雙方進行調解並於協議書上簽名擔任見證人之證人甲○○
    證稱，當時被告有講系爭土地上的磚造房屋是第三人何良富
    20多年前賣給他的，原告說要以數倍價金買回，被告不要賣
    ，經伊協調後，雙方同意成立協議，後由伊拜託證人乙○○
    寫協議書，協議書內容與當初協調的內容都一樣等語屬實(
    見本院訴字卷第28頁)，而證人乙○○、甲○○當時各自擔
    任台南縣仁德鄉公所之秘書與調解委員，僅因兩造前往台南
    縣仁德鄉公所請求調解，各為兩造協調並製作協議書，與兩
    造並無特殊故舊怨隙，殊無特別袒護原告之必要，其證詞應
    屬可採，自堪信系爭協議書之內容為真正。
  3.雖被告否認系爭協議書為其親自簽名、蓋章，並否認協議書
    之真正，復以當時成立協議之內容是否如協議書所載，表示
    不復記憶云云，然系爭協議書確實係由被告當場親自簽名、
    蓋章等情，業據證人乙○○、甲○○證稱屬實 (均見同上筆
    錄)，且證人乙○○復證稱，協議書是雙方談好，跟我說內
    容如何，因兩造協議內容沒有提到價金給付，沒辦法強制執
    行，無法作成調解書，只是期約給付，所以當場只製作成協
    議書，身分證號碼是他們提供的，當時在場調解的人就是法
    庭上的被告，我製作協議書時見證人、原、被告都在場等語
    ，證人甲○○亦證稱，伊協調時，被告要求要讓他免費住10
    年，原告不要，說只給3年，後來伊幫他們協調期限為6年，
    期限一到，被告無條件將磚造房屋還給原告等語明確，若證
    人乙○○、甲○○未實際參與協議過程，並依兩造成立之協
    議內容製作協議書，如何能對協議過程及結果為如此清楚之
    陳述，況被告並不否認確實有該次調解協議之過程，亦承認
    當初為兩造協調的人是證人甲○○、寫協議書的人是證人乙○○等語屬實 (見本院訴字卷第34頁)，兩造既曾於上開時
    地經由證人甲○○協調，並由證人乙○○製作協議書，復經
    證人乙○○當庭確認原告所提出之協議書為其所製作無訛，
    並經證人甲○○確認協議書之內容所載，與其當初協議之內
    容相符，則原告所提出之協議書形式及內容之真正，應無庸
    置疑。況被告於本件訴訟之初，先係以對調解內容不復記憶
    ，其印象所及未提及租賃、買賣事宜等詞為辯 (見被告97年
    4月1日答辯狀所載，本院訴字卷第19頁)，迨經本院傳訊證
    人乙○○、甲○○證述明確後，對本院詢問其協議內容是否
    如證人甲○○所述，始改稱大概是這種情形，剛開始要求原
    告租地給伊，但原告不要，後來有說到6年，也有說到6年期
    限屆滿我要將房子交給原告，但起迄時間不明等語 (見本院
    訴字卷第33頁)，對當時協議過程有提到承租與交還房屋乙
    節已不再爭執，對使用系爭房屋6年期限屆滿要將房子交給
    原告之事實，亦核與協議書內容之記載相符，僅改以約定6
    年之起迄時間不明置辯，觀其陳述前後反覆，更見被告言詞
    閃爍，迴避事實之情，益見原告提出協議書之真正，被告僅
    以否認協議書簽名、蓋章之真正，及6年期限之起迄時間不
    明為辯，自不足採。
  4.再被告雖舉證人蔡添祥以證明伊未在協議書上簽名、蓋章等
    情，然證人乙○○、甲○○已否認證人蔡添祥當日有陪同被
    告一同至仁德鄉公所之事實，且證人對協調當時有幾人坐在
    桌旁、何人坐在何位置上表示已忘記，對協調過程伊印象中
    僅記得有講到6年的事情，其他伊不清楚，其餘均無印象，
    當場有寫協議書，但被告有無在協議書上簽名伊沒有印象等
    語 (見本院訴字卷第30至31頁)，對其曾參與協調之過程幾
    以無印象等語證述，則證人蔡添祥是否確有於協調過程時在
    場，已令人懷疑，縱令在場，依其陳述內容，亦無從為被告
    有利之認定。
  5.至被告提出高新銀行授信動用申請書3份 (見本院訴字卷第
    47至49頁)，以其上被告之簽名欲證明協議書上被告簽名非
    真正等情，然此3份申請書是否被告親自簽名已有疑義，縱
    使為真，且認其簽名與協議書上之簽名筆跡不相符，然協議
    書訂立之時間係在90年8月17日，與上開3份申請書簽立之時
    間94年8月間，相距已4年，期間被告若曾特意變更書寫習慣
    並非無可能，縱非特意，衡之一般人在不同時地書寫姓名，
    即難期其一模一樣，更何況相距4年後其書寫姓名之方式若
    因此改變，實亦無悖於常情，況系爭協議書確實係被告本人
    簽名蓋章乙節，已經證人乙○○、甲○○證述明確，依證人
    及被告自承之事實，亦堪認定協議書之內容為真正，自不能
    因協議書之筆跡與申請書上筆跡不相似，而否定協議書之真
    正。
(二)原告得否依該協議書約定之法律關係，請求被告將占有之土
    地返還及房屋交付原告？
  1.按解釋意思表示，應探求當事人之真意，不得拘泥於所用之
    辭句，民法第98條定有明文。又解釋當事人之契約，應以當
    事人立約當時之真意為準，而真意何在，又應以過去事實及
    其他一切證據資料為斷定之標準，不能拘泥文字致失真意 (
    最高法院39年台上字第1053號判例參照)。
  2.查系爭協議書關於坐落之土地雖載為台南縣仁德鄉○○段11
    5號土地，與系爭土地重測前為同段115-9號不同，然兩造均
    不爭執該協議係就系爭房屋及坐落之土地間之糾紛為之，而
    系爭房屋確實坐落於系爭土地等情，業經本院履勘現場查明
    屬實，製有勘驗測量筆錄、現場草圖各1份及現場照片10幀
    可憑 (見本院訴字卷第52至59頁)，足認兩造協議書將土地
    地號載為仁德鄉○○段115地號，應係誤繕。
  3.又協議書第一項雖記載「甲方 (即原告)願出租右述標的物
    磚造房屋約拾坪於乙方 (即被告)」等語，然當時係因系爭
    土地為原告所有，而被告於60幾年間向第三人何良富購買之
    系爭房屋坐落於原告系爭土地上，由被告占有使用，致兩造
    生有紛爭，始有上開協議之事，所欲解決者自係系爭房屋坐
    落系爭土地之關係，且系爭房屋係由被告向第三人何良富購
    買而來，亦無由原告於該次協議時，再言出租予被告之理。
    再出租範圍雖約定為「約拾坪」，惟徵之兩造協議之目的在
    於解決系爭房屋坐落系爭土地之關係，且當時既未經測量，
    自無從知悉系爭房屋實際占有系爭土地之面積，故兩造始以
    概數約定，然不妨礙兩造真意在於出租之範圍係以系爭房屋
    實際占用系爭土地之面積為準，故關於上開記載，兩造之真
    意應係指原告願將以系爭房屋為範圍，占用系爭土地之部分
    出租予被告，而系爭房屋占用系爭土地之部分面積為48.03
    平方公尺，約十餘坪，亦與兩造之約定差距未遠等情，亦經
    本院會同地政人員履勘現場查明屬實，並有台南縣歸仁地政
    事務所97年5月22日所測量字第0970004711號函及所附複丈
    成果圖可憑 (見本院卷第61至62頁)，堪認依協議之結果，
    兩造間就上開系爭房屋占用系爭土地之範圍存有租賃關係。
  4.再依協議書第二項約定「乙方願依前述租約期滿無條件自在
    該地所建之房屋返還甲方，並願任由甲方自行處理該建物」
    等語，參酌證人甲○○證述當時協議之過程，係被告有講系
    爭土地上的磚造房屋是何良富20多年前賣給他的，原告說要
    以數倍價金買回，丙○○說他兒子要使用不要賣，經我協調
    後，被告要求要讓他免費住10年，原告不要，說只給3年，
    後來我幫他們協調期限為6年，期限一到，被告無條件將磚
    造房屋還給原告等語 (見本院訴字卷第28頁)，顯見雙方協
    議當時係商議關於系爭房屋之買賣事宜，再參酌證人乙○○
    證稱因兩造協議內容沒有提到價金給付，沒辦法強制執行，
    無法作成調解書乙節，堪認兩造已就爭爭房屋之買賣達成意
    思合致，並以被告租賃系爭土地6年期間之租金，作為系爭
    房屋買賣之價金，始於協議書上未特別記載買賣價金之給付
    ，並約定於6年租期約滿被告無條件將系爭房屋返還原告，
    故雖兩造於協議書上記載被告返還房屋，惟實際應係以6年
    租約屆至為期限，被告應於期限屆滿將房屋交付原告，兩造
    間就系爭房屋存有買賣關係，亦堪認定。
  5.至被告以兩造雖有約定6年之期間，然其對起迄日已不復記
    憶云云為辯，然被告既不否認協議當時有約定6年之期間，
    而協議書已明載期間自90年9月1日至96年8月31日止，證人
    乙○○、甲○○亦均證稱協議書真實無訛，參酌協議書製作
    之日期為90年8月17日，則兩造於系爭糾紛獲致協議後，將6
    年之期間約定緊接自翌月之始日即自90年9月1日起算，實屬
    合理，被告以已不復記憶為辯，無非迴避事實之飾詞，自不
    足信。
五、綜上所述，兩造依系爭協議書之約定就系爭土地存有租賃關
    係，就系爭房屋存有買賣關係，並以96年8月31日為期限，
    則被告於期限屆至後，原告自得分別依租賃關係及買賣關係
    ，請求被告返還系爭房屋占用系爭土地之部分、面積48.03
    平方公尺，並將系爭房屋 (面積50.7平方公尺)交付原告。
    從而，原告請求被告應將坐落台南縣仁德鄉○○段197號土
    地、如附圖所示斜線部分、面積48.03平方公尺之土地返還
    原告，及將坐落台南縣仁德鄉○○段197號土地上門牌號碼
    台南縣仁德鄉○○路○段396號未保存登記建物 (面積50.7
    平方公尺)交付原告，自有理由，應予准許。
六、又法院為終局判決時，應依職權為訴訟費用之裁判，民事訴
    訟法第87條第1項定有明文。查本件原告起訴訴訟標的價額
    核定為866,116元，其應徵第一審裁判費為9,470元，又因測
    量支出地政規費4,000元，此亦屬訴訟費用之一部分，故本
    件之訴訟費用額確定為13,470元，應由敗訴之原告負擔。
七、兩造陳明願供擔保，聲請宣告假執行及免為假執行，核無不
    合，爰酌定相當擔保金額分別准許之。
八、結論：原告之訴為有理由，依民事訴訟法第78條、第87條第
    1項、第390條第2項、第392條第2項、第3項，判決如主文。
中    華    民    國    97    年     6    月    30    日
                  民事第一庭    法  官  高榮宏
以上正本係照原本作成。
如對本判決上訴，須於判決送達後20日內向本院提出上訴狀。
中    華    民    國    97    年    6     月    30    日
                                書記官  陳淑芬


司法院資訊處製作；財團法人民間司法改革基金會備份。
